最高法院刑事判決　　　　　　　　　　　　　　　八十七年度台上字第三四九四號
　　上　 訴　 人　台灣高等法院台南分院檢察署檢察官
　　上訴人即被告　乙○○
　　被　　　　告　甲○○
　　　　　　　　　丙○○
右上訴人等因被告等違反森林法案件，不服台灣高等法院台南分院中華民國八十六年
一月二十八日第二審更審判決（八十五年度上更(二)字第四二二號，起訴案號：台灣嘉
義地方法院檢察署八十二年度偵字第五○一五號），提起上訴，本院判決如左：
    主  文
原判決關於乙○○部分撤銷，發回台灣高等法院台南分院。
其他上訴駁回。
    理  由
一、發回部分：
本件原判決認定上訴人即被告乙○○於民國八十二年九月十七日，在嘉義縣阿里山鄉
達邦村特富野某處，發現頡保華（另案判決確定）所盜伐國有嘉義林區管理處管領之
大埔事業區第一八八林班經濟林區內之森林主產物牛樟木（已切割成角材）二塊，材
積共計○‧三四立方公尺，山價為新台幣（下同）一萬八千一百八十七元，以雜草及
雨布覆蓋隱藏於現場附近，竟基於概括之犯意，意圖為自己不法之所有，將該二塊牛
樟木角材搬上車牌ＲＸ（諒係ＲＫ之誤）－九六五九號自用小貨車，竊取得手，以該
車輛運送，於同日晚上十一時許，途經嘉義縣番路鄉○○村○里○○路○○段，為警
查獲，並扣得上開牛樟木角材二塊。乙○○又承前竊取森林主產物之概括犯意，自八
十三年二月下旬起，以每日三千元之工資僱用陳福田、邱信榮、陳雄生及陳榮德四人
（均經另案判決確定），共同意圖為自己不法之所有，結夥二人以上，至台灣省政府
農林廳林務局新竹林區管理處竹東工作站（下稱新竹林區管理處竹東工作站）第七十
三林班水源涵養保安林內，由乙○○以己有之鏈鋸砍伐森林主產物牛樟樹一株（利用
材積九點一立方公尺，被害山價為二十三萬四千六百八十七元），並將之切割成五十
塊角材，陳福田、邱信榮、陳雄生、陳榮德則負責搬運工作。得手後，乙○○將二塊
角材載運下山，未再返回，亦未給付陳福田等四人工資。陳福田、邱信榮、陳雄生、
陳榮德乃商議由陳福田、陳榮德於八十三年三月二十九日下午向不知情之王國榮借用
車牌ＪＮ－一九○號自用小客車（諒係ＪＮ－一九○九號自用小貨車之誤），於翌日
即三十日凌晨將其中十六塊角材搬上小貨車，欲載運下山抵付工資，嗣於同日凌晨四
時十五分許在新竹縣五峰鄉○○村○鄰○○○○道路旁經警查獲，並扣得牛樟樹角材
共四十八塊等情。因而撤銷第一審判決，改判論處上訴人即被告乙○○連續於保安林
結夥二人以上竊取森林主產物，為搬運贓物，使用車輛罪刑，固非無見。
惟查：(一)有罪之判決書，須將認定之犯罪事實詳記於事實欄，然後於理由內逐一說明
其憑以認定之證據，使事實與理由兩相一致，方為合法。原判決事實認定上訴人即被
告乙○○於八十三年二月間，在新竹林區管理處竹東工作站第七十三林班，盜伐牛樟
樹一株，其山價為二十三萬四千六百八十七元（見原判決第三面第六行），並以該贓
額為計算併科罰金倍數之基礎（與前一次之贓額一萬八千一百八十七元，合計為二十
五萬二千八百七十四元，以該贓額併科三倍之罰金）；乃理由卻引用另案判決書之記
載採為證據，謂另案卷內之被害價格查定書，其山價為二十三萬四千三百八十七元等
語（見原判決第五面末二行）。其贓額究竟若干？事實之認定與理由之記載不相適合
，已自相矛盾，且本案卷內又無該次之被害價格查定書，致憑以計算併科罰金基礎之
贓額是否正確，亦無從判斷。(二)原判決係依據情節較重之第二次行為論處乙○○於「
保安林」結夥二人以上竊取森林主產物，為搬運贓物，使用「車輛」罪刑。則其犯罪
地在「保安林」內及使用「車輛」搬運贓物之加重條件，自應於事實欄詳為記載，然
後於理由內逐一說明其憑以認定之證據，方足以資論罪科刑。惟本案卷內並無新竹林
區管理處竹東工作站第七十三林班，屬於「保安林」之證據資料；且第二次犯罪時，
乙○○究竟以何種工具將「二塊角材載運下山」（見原判決第三面第八、第九行）？
事實欄並未明白認定，理由亦未說明憑以認定之證據，均有未合。檢察官及被告乙○
○各自指摘原判決不當，為有理由，原判決既有違誤，應認關於乙○○部分仍有撤銷
發回更審之原因。又乙○○於八十二年九月十七日在嘉義縣阿里山鄉達邦村特富野竊
取之牛樟木角材二塊，依卷內頡保華之判決書記載，似為第三人所盜伐，非頡保華所
盜伐（見第一審卷第九頁），實情如何？於更審時宜併予查明。
二、駁回部分：
按刑事訴訟法第三百七十七條規定，上訴於第三審法院，非以判決違背法令為理由，
不得為之。是提起第三審上訴，應以原判決違背法令為理由，係屬法定要件。如果上
訴理由狀並未依據卷內訴訟資料，具體指摘原判決不適用何種法則或如何適用不當，
或所指摘原判決違法情事，顯與法律規定得為第三審上訴理由之違法情形，不相適合
時，均應認其上訴為違背法律上之程式，予以駁回。本件上訴人台灣高等法院台南分
院檢察署檢察官對於被告甲○○、丙○○部分上訴意旨略稱：(一)被告甲○○、丙○○
雖辯解連袂至山區訪友，然經檢察官隔離訊問結果，就當天如何前往車站搭車及用餐
情形，供述不一，所稱訪友，純屬臨訟杜撰之詞。且乙○○在其電話簿首頁第一行載
有丙○○之姓名、電話及呼叫器號碼，足見兩人相識。(二)證人莊晨光未明確指證與乙
○○相遇之時間；另一證人頡保華與乙○○見面時，乙○○尚未行竊，上開證人之證
詞，均不足為被告甲○○、丙○○有利之證明。(三)被告甲○○、丙○○辯稱係至山區
尋訪友人蕭廣政（未遇），而丙○○係由友人吳守慈以機車載往車站；另乙○○亦稱
伊拾獲牛樟木後下山途中曾遇見汪里光、莊晨光、莊進德等人並請求傳訊，以證明甲
○○、丙○○未涉案。乃原審未傳喚證人吳守慈、蕭廣政、汪里光、莊進德到庭訊問
，未盡職權調查證據之能事，亦有違誤。(四)乙○○縱有足夠之力氣將牛樟木搬上車，
但未必能證明甲○○、丙○○未參與竊取牛樟木云云。
惟查原判決撤銷第一審關於甲○○、丙○○部分不當之判決，改判諭知被告甲○○、
丙○○無罪，已詳細說明其得心證之理由。(一)按認定犯罪事實所憑之證據，雖不以直
接證據為限，間接證據亦包括在內；然而無論直接或間接證據，其為訴訟上之證明，
須於通常一般之人均不致有所懷疑，而得確信其為真實之程度，始得據為有罪之認定
，倘其證明尚未到達此一程度，而有合理之懷疑存在時，事實審法院復已就其心證上
理由予以闡述，敘明其如何無從為有罪之確信，因而為無罪之判決，尚不得任意指為
違法（本院七十六年臺上字第四九八六號判例參照）。原判決以公訴意旨認被告甲○
○、丙○○與乙○○於八十二年九月十七日，在嘉義縣阿里山鄉達邦村特富野共同竊
取牛樟木角材二塊云云，係以乙○○之電話簿上首頁第一行載有丙○○之姓名及連絡
電話，顯然早已認識；又甲○○、丙○○既連袂上山，然就當天用餐情形所供不同，
辯稱訪友純屬杜撰；且扣案之牛樟木角材，據阿里山工作站技術員蔡守惠所供須三人
以上才能搬動，以為論據。惟被告甲○○、丙○○始終否認參與竊取牛樟木角材，並
辯稱：伊等與乙○○不相識，當日上山訪友未遇，轉至茶行看茶，由於逾時已無公車
，乃在石棹附近攔搭乙○○之車輛下山，乙○○起先拒載，丙○○因而出示其名片，
乙○○乃抄入電話簿上等語。同案之乙○○於警訊時及偵審中亦始終供稱：上開牛樟
木角材二塊，係伊在第一八八林班附近路旁搬運上車，於下山途中在石棹附近巧遇甲
○○、丙○○要求搭便車。證人莊晨光也證稱：當日乙○○駕駛車輛下山時，在富特
野附近相遇，僅乙○○一人駕車，車上已裝有物品，用帆布覆蓋，從富特野至石棹約
需一個多小時車程；另證人頡保華亦證稱：當天遇見乙○○時，只有乙○○一人。足
證甲○○、丙○○並非自始即搭乘乙○○之小貨車上山，亦無共同竊取牛樟木角材。
又證人即查獲之警員許哲領、侯新地也到庭證稱：依其個人經驗，不相信乙○○一個
人能將上開牛樟木二塊搬上車，但當時在派出所前，命乙○○當場表演，確實一個人
就將牛樟木搬上小貨車；另證人即阿里山工作站技術員蔡守惠亦證稱：如果一個人力
氣夠，亦可將木材推上車。足證乙○○所述伊一人將上開牛樟木角材搬上小貨車，嗣
於途中與甲○○、丙○○相遇，順道予以搭載，符合實情。被告甲○○、丙○○所辯
順路搭便車，未與乙○○共同竊取牛樟木，應可採信。至於丙○○遞名片後，乙○○
將之登載於電話簿上首頁第一行；以及甲○○、丙○○搭乘何種交通工具至車站會合
，與在山上用餐情形，容或略有未符，但均非直接關聯竊盜構成要件之事實，尚難僅
憑臆測推論甲○○、丙○○參與竊取牛樟木。因而諭知被告甲○○、丙○○無罪之判
決，已詳細說明其得心證之理由，從形式上觀察，其判斷並不違背經驗法則或論理法
則。上訴人徒憑己見，就原判決明白論斷之事項及認事採證職權之行使，任意指摘，
且為事實之爭執，自非適法之上訴第三審理由。(二)按刑事訴訟法第三百七十九條第十
款所稱應調查之證據，係指與待證事實有重要關係，在客觀上認為應行調查者而言。
而證據與待證事實是否有重要關係，應以該證據所證明者能否推翻原審判決所確認之
事實，而得據以為不同之認定為斷，否則即欠缺調查之必要性。被告甲○○、丙○○
在第一審及第一次更審前之原審，雖曾請求傳喚證人吳守慈、汪里光、莊進德，但均
用以證明渠等未參與竊盜行為。原審經調查其他證據結果，既已足資判斷甲○○、丙
○○無竊盜行為，則證人吳守慈、汪里光、莊進德等，即欠缺調查之必要性。況其中
吳守慈、莊進德已於第一次更審前之原審傳喚到庭（見原審第四二四號卷第二十七頁
），而汪里光則住居所不明（見同上卷第二十一頁背面，至於蕭廣政並未聲請傳訊，
且住居所不明，見警卷第三頁背面、第六頁背面），自不能任意指為應調查之證據未
予調查及採證違法。依上所述，上訴意旨所指，顯與法律規定得為第三審上訴理由之
違法情形，不相適合，其上訴違背法律上之程式，此部分應予駁回。
據上論結，應依刑事訴訟法第三百九十七條、第四百零一條、第三百九十五條前段，
判決如主文。
中      華      民      國    八十七    年      十      月     十五     日
                              最高法院刑事第一庭
                                  審判長法官  黃  雅  卿
                                        法官  楊  文  翰
                                        法官  陳  正  庸
                                        法官  陳  世  雄
                                        法官  洪  文  章
      右正本證明與原本無異
                                              書  記  官
中      華      民      國    八十七    年      十      月     二十     日
